最高法院刑事判決　　　　　　九十四年度台上字第六一二二號
　　上訴人　甲○○
　　　　　　　　　　號
　　　　　　　　　　（另案在台灣泰源技能訓練所執行中）
上列上訴人因違反毒品危害防制條例等罪案件，不服台灣高等法
院中華民國九十四年三月九日第二審判決（九十三年度上訴字第
一八七○號，起訴案號：台灣台北地方法院檢察署九十年度偵字
第二○九二○、二一九八七號），提起上訴，本院判決如下：
    主  文
原判決關於甲○○部分撤銷，發回台灣高等法院。
    理  由
本件原判決認定：上訴人甲○○明知MDMA、大麻業經毒品危害防
制條例公告禁止持有、販賣之第二級毒品，竟意圖牟取不法利益
，基於販賣第二級毒品MDMA之概括犯意，連續自民國九十年七、
八月間起，先於台北市○○街、雙城街口之「Ｗ」舞廳內，以新
台幣（下同）三百五十元之價格，販賣第二級毒品MDMA予章平（
通緝中）一次；嗣又每星期二次，在台北市○○○路與新生北路
口「西雅圖咖啡廳」旁之超商前，以每顆二百元之價格，販賣第
二級毒品MDMA予章平，每次一百顆，前後共五次，得款十萬元。
上訴人另於不詳時間，向不詳姓名者購得第二級毒品大麻，而非
法持有之。嗣於九十年十月十八日凌晨一時許，經警在台北市○
○○路○段五十三巷十六號五樓之四，查獲其持有如原判決附表
（下稱附表）2.編號(1)、(2)所示之第二級毒品大麻煙草、磚狀大
麻煙草；及編號3.所示之第二級毒品MDMA藥丸六顆。上訴人另明
知槍砲、彈藥及其主要組成零件彈匣，非經許可，不得持有，竟
於八十九年間，受唐重生（已死亡）之託，代為寄藏如附表3.編
號(1)至(9)所示德國HK廠製MP5制式衝鋒槍、比利時FN廠製P90制式
衝鋒步槍、德國HK廠製HK-USP90制式半自動手槍、匈牙利FEG 廠
製9MM制式半自動手槍、MP5制式9MM半自動手槍子彈、P90制式衝
鋒槍子彈、HK-USP90制式半自動手槍子彈、90子彈及彈匣等槍械
、彈藥及零件，分別置放在台北市○○○路○段五十三巷十六號
五樓之四及台北市○○○路○段一號四樓二十二室，經警於九十
年十月十八日凌晨一時許及同日上午三時二十五分許，在上開二
址查獲等情。因而撤銷第一審關於上訴人部分之判決，依想像競
合犯從一重改判論處上訴人未經許可，寄藏衝鋒槍；又連續販賣
第二級毒品；及持有第二級毒品等罪刑，固非無見。
惟查：(一)、法院於不妨害事實同一之範圍內，固得自由認定事實
，適用法律，但法院所認定之事實與起訴之事實不一致時，其歧
異之部分如何處理，仍應為適當之說明，始符合彈劾主義之原則
。本件依檢察官起訴之事實，(1)關於販賣MDMA部分，係認定：上
訴人在台北市○○街、雙城街口之「金上海 PUB」及南京東路、
新生北路口之「西雅圖咖啡廳」等處所，以每顆二百元至三百五
十元之價格將MDMA販賣予「甲○○」（按甲○○即上訴人）及其
他不特定人（見起訴書第三頁第六行至第八行、第十三行至第十
七行）。原審於審判期日，僅就上訴人有無販賣MDMA予「甲○○
」及其他不特定人，為調查、訊問（見原審卷第二八二頁）。至
於上訴人有無販賣MDMA予「章平」？又所謂販賣MDMA予「甲○○
」，是否販賣予「章平」之誤？均未見調查審認，理由亦毫無說
明，即逕認上訴人販賣MDMA予「章平」，已有未合。另上訴人除
販賣MDMA予「章平」外，有無販賣給檢察官所起訴之其他不特定
人？原判決未予論斷，亦有已受請求之事項，未予判決之違法。
(2)關於大麻部分，檢察官係認：上訴人基於販賣之犯意，以大麻
每六支一千元、每小塊八千元之價格，販賣該第二級毒品，而依
毒品危害防制條例第四條第二項之罪嫌，提起公訴。惟原判決認
定，上訴人係非法持有大麻，而依毒品危害防制條例第十一條第
二項論處罪刑。原審所認定之事實，既與起訴之事實有所差異，
但對於檢察官依「販賣」第二級毒品所為訴訟上之請求，如何處
理？並未予說明，即逕依「持有」第二級毒品論處罪刑，亦有未
合。(3)關於Ｋ他命部分，檢察官係認：上訴人基於販賣之犯意，
以每瓶一千五百元之價格，販賣禁藥，而依藥事法第八十三條第
一項之罪嫌，提起公訴。並未認販賣禁藥與販賣第二級毒品之間
，有何想像競合犯裁判上一罪關係（見起訴書第七頁第十二行至
第十四行）。乃原審於查無積極證據足資證明上訴人有販賣禁藥
之行為時，並未於主文為無罪之諭知；卻於理由欄說明「檢察官
認此部分行為與被告甲○○販賣第二級毒品論罪科刑部分，有想
像競合之裁判上一罪關係，爰不另為無罪之諭知」云云（見原判
決第十二頁第十九列至第二十八列），亦與卷內資料不符。(4)關
於槍枝、子彈部分，檢察官係認：上訴人僅持有由王從戎（通緝
中）所交付之匈牙利FEG 制式九○手槍一把、子彈三八發及彈匣
二個。至於其餘之槍枝、子彈及彈匣（即MP5衝鋒槍一支、P90衝
鋒步槍一支、HK-USP90 手槍二支、MP5九○子彈七十發、P90 衝
鋒步槍子彈四十九發、九○子彈一百五十六發、MP5 衝鋒槍彈匣
二個、HK-USP90手槍彈匣三個、克拉克彈匣二個、三八○彈匣二
個、九○制式手槍彈匣四個）則為另一被告饒偉生所持有（見起
訴書第四頁第一行至第九行）。惟原判決係認定：上訴人受唐重
生之託，代為寄藏如附表3.編號(1)至(9)所示之槍枝、子彈及彈匣
（即德國HK廠製MP5制式衝鋒槍一支、比利時FN廠製P90制式衝鋒
步槍一支、德國HK廠製HK-USP90制式半自動手槍二支、匈牙利FE
G廠製9MM制式半自動手槍一支、MP5制式9MM半自動手槍子彈七十
發、P90制式衝鋒槍子彈四十九發、HK-USP90 制式半自動手槍子
彈一百五十六發、90子彈三十八發及彈匣十五個等）。原判決所
認定之事實與起訴之事實（即上訴人究係寄藏全部槍、彈；或僅
持有部分槍、彈），既有所差異，但對於差異部分如何處理，並
未敘明其取捨之依據及理由，即遽行判決，亦與彈劾主義之原則
有違。(二)、調查證據應於刑事訴訟法第二百八十七條程序完畢後
行之；除簡式審判程序案件外，審判長就被告被訴事實為訊問者
，應於調查證據程序之最後行之；並於調查證據完畢後，命檢察
官、被告、辯護人就事實及法律為辯論，刑事訴訟法第二百八十
八條第一項、第三項、第二百八十九條第一項分別定有明文。亦
即犯罪事實，應經調查證據、訊問及辯論之程序，始得為有罪之
判決。原判決認定，上訴人先後在台北市○○街、雙城街口之「
Ｗ」舞廳內；及南京東路與新生北路口「西雅圖咖啡廳」旁之超
商前，連續販賣第二級毒品MDMA予章平。另又受唐重生之託，代
為寄藏如附表3.編號(1)至(9)所示之槍枝、子彈及彈匣。但原審於
審判期日，僅就檢察官所起訴之事實，即有無販賣MDMA予「甲○
○」；及有無持有由王從戎所交付之匈牙利FEG 制式九○手槍一
把、子彈三八發及彈匣二個部分，為調查、訊問（見原審卷第二
八二頁、第二八三頁）。至於上訴人有無販賣第二級毒品MDMA予
「章平」；有無受唐重生之託，代為寄藏如附表3.編號(1)至(9)所
示之槍枝、子彈及彈匣之犯罪事實，並未依法踐行調查證據、訊
問及辯論之程序，即遽行辯論終結，並為有罪之判決，亦有違誤
。(三)、有罪之判決書其宣示之主文，與所載之事實及理由必須互
相適合，否則即屬理由矛盾，其判決當然為違背法令。關於槍枝
、子彈部分，原判決主文係宣示上訴人未經許可，「寄藏」衝鋒
槍。但於論罪時，其理由卻說明，上訴人係一行為而觸犯數罪名
，應依想像競合犯之規定，從一重之未經許可，「持有」衝鋒槍
罪處斷（見原判決第十二頁第十五列至第十七列）。其宣示之主
文，與所載之理由不相適合，亦有理由矛盾之違誤。以上或為上
訴意旨指摘所及，或為本院得依職權調查之事項，應認原判決關
於上訴人部分有撤銷發回更審之原因。原判決說明不另為無罪諭
知（即販賣禁藥Ｋ他命）部分；及持有第二級毒品（即大麻，檢
察官認係連續販賣MDMA、大麻，依連續販賣第二級毒品裁判上一
罪起訴）部分，基於審判不可分原則，併予發回。另原判決採為
判決基礎之證據即「章平」之警詢筆錄，未據製作該筆錄之警員
簽名（見九十年度偵字第二五一六九號卷第四十頁），案經發回
，應命補正。
據上論結，應依刑事訴訟法第三百九十七條、第四百零一條，判
決如主文。
中　　華　　民　　國　九十四　年　十一　　月　　三　　日
                      最高法院刑事第十二庭
                          審判長法官  謝　俊　雄
                                法官  陳　世　雄
                                法官  蘇　振　堂
                                法官  吳　信　銘
                                法官  劉　介　民
      本件正本證明與原本無異
                                      書  記  官
中　　華　　民　　國　九十四　年   十一 　月    七　　日
                                                Ｒ
